ACORDAO-COMPLETO-2389328

ACÓRDÃO 228/2020 ATA 3/2020 - PLENÁRIO

VISTOS, relatados e discutidos estes autos de tomada de contas especial instaurada pelo Instituto Nacional do Seguro Social em São Paulo - SP contra Ivani de Fátima Lourenço e Rita Aparecida Talpo Volpe, como então servidoras do INSS, diante de fraude pela irregular concessão de benefícios previdenciários com a produção de dano ao erário sob o valor histórico de R$ 823.047,422;
ACORDAM os Ministros do Tribunal de Contas da União, reunidos em Sessão do Plenário, ante as razões expostas pelo Relator, em:
9.1. promover a suscitada correção do erro material no item 9.2 do Acórdão 2041/2019-TCU-Plenário e, assim, onde se lê: "para condená-las", leia-se: "para condená-las solidariamente";
9.2. determinar que a unidade técnica adote as seguintes medidas:
9.2.1. envie a cópia da presente deliberação às Sras. Ivani de Fátima Lourenço e Rita Aparecida Talpo Volpe, para mera ciência; e
9.2.2. promova o imediato prosseguimento do feito em relação aos eventuais interpostos recursos.

Tomada de contas especial instaurada diante de fraude pela irregular concessão de benefícios previdenciários.

Superintendência Estadual do Instituto Nacional do Seguro Social em São Paulo - SP

3. Responsáveis: Geceonita de Oliveira Ciarleglio (CPF XXX.488.868-XX); Ivani de Fátima Lourenço (CPF XXX.865.038-XX); Jose Antonio de Pereira (CPF XXX.534.178-XX); Osvair da Rocha Pereira (CPF XXX.923.108-XX); Rita Aparecida Talpo Volpe (CPF XXX.958.798-XX).

13.1. Ministros presentes: Ana Arraes (na Presidência), Walton Alencar Rodrigues, Augusto Nardes, Raimundo Carreiro e Vital do Rêgo.
13.2. Ministros-Substitutos convocados: Marcos Bemquerer Costa e André Luís de Carvalho (Relator).
13.3. Ministro-Substituto presente: Weder de Oliveira.

ACORDAO-COMPLETO-2547183

Acórdão 2777/2022 - Plenário

ACORDAO-COMPLETO-2425365

Acórdão 2620/2020 - Plenário

ANDRÉ DE CARVALHO

Trata-se de tomada de contas especial instaurada pelo Instituto Nacional do Seguro Social em São Paulo - SP contra Ivani de Fátima Lourenço e Rita Aparecida Talpo Volpe, como então servidoras do INSS, diante de fraude pela irregular concessão de benefícios previdenciários com a produção de dano ao erário sob o valor histórico de R$ 823.047,42.
2.	Na Sessão Ordinária de 28/8/2019, ao promover o julgamento da presente TCE, o Plenário do TCU prolatou o Acórdão 2.041/2019 nos seguintes termos:
" (...) 9.1. considerar revéis as responsáveis Ivani de Fátima Lourenço (CPF XXX.865.038-XX) e Rita Aparecida Talpo Volpe (CPF XXX.958.798-XX) , para todos os efeitos, dando-se prosseguimento ao processo, com fulcro no art. 12, § 3º, da Lei n. 8.443/92;
9.2 julgar irregulares as contas das Sras. Ivani de Fátima Lourenço e Rita Aparecida Talpo Volpe, nos termos dos arts. 1º, inciso I, 16, inciso III, alíneas "c" e "d", e §§ 1º e 2º da Lei 8.443/1992 c/c os arts. 19 e 23, inciso III, da mesma Lei, e com arts. 1º, inciso I, 209, inciso IV, e §§ 1º e 5º, 210 e 214, inciso III, do Regimento Interno, para condená-las ao pagamento do débito apurado nos autos, com a fixação do prazo de 15 (quinze) dias, contados da notificação, para comprovar, perante o Tribunal (art. 214, inciso III, alínea "a", do Regimento Interno) , o recolhimento da referida dívida em favor do Instituto Nacional do Seguro Social, atualizada monetariamente e acrescida dos juros de mora, calculados a partir das datas discriminadas, até o efetivo recolhimento, na forma da legislação em vigor, sob as seguintes condições:
9.2.1 pela irregular concessão de benefícios a Sra. Geceonita de Oliveira Ciarleglio:
	Data da ocorrência
	Valor original (R$) 

	16/01/2001
	944,37

	16/01/2001
	94,43

	16/01/2001
	78,69

	08/02/2001
	944,37

	08/03/2001
	944,37

	11/04/2001
	944,37

	08/05/2001
	944,37

	07/06/2001
	944,37

	06/07/2001
	982,05

	08/08/2001
	982,05

	12/09/2001
	982,05

	09/10/2001
	982,05

	09/11/2001
	982,05

	07/12/2001
	982,05

	07/12/2001
	982,05

	08/01/2002
	982,05

	07/02/2002
	982,05

	07/03/2002
	982,05

	05/04/2002
	982,05

	08/05/2002
	982,05

	07/06/2002
	982,05

	05/07/2002
	1.072,39

	07/08/2002
	1.072,39

	06/09/2002
	1.072,39

	07/10/2002
	1.072,39

	07/11/2002
	1.072,39

	06/12/2002
	1.072,39

	06/12/2002
	1.072,39

	08/01/2003
	1.072,39

	07/02/2003
	1.072,39

	10/03/2003
	1.072,39

	07/04/2003
	1.072,39

	08/05/2003
	1.072,39

	06/06/2003
	1.072,39

	07/07/2003
	1.283,75

	07/08/2003
	1.283,75

9.2.2 pela irregular concessão de benefícios ao Sr. José Antônio de Pereira:
	Data da ocorrência
	Valor original (R$) 

	24/01/2001
	410,83

	02/02/2001
	1.232,51

	02/03/2001
	1.232,51

	03/04/2001
	1.232,51

	03/05/2001
	1.232,51

	04/06/2001
	1.232,51

	03/07/2001
	1.277,86

	02/08/2001
	1.277,86

	04/09/2001
	1.277,86

	02/10/2001
	1.277,86

	05/11/2001
	1.277,86

	04/12/2001
	1.277,86

	04/12/2001
	1.277,86

	03/01/2002
	1.277,86

	04/02/2002
	1.277,86

	04/03/2002
	1.277,86

	02/04/2002
	1.277,86

	03/05/2002
	1.277,86

	04/06/2002
	1.277,86

	02/07/2002
	1.395,42

	02/08/2002
	1.395,42

	03/09/2002
	1.395,42

	02/10/2002
	1.395,42

	04/11/2002
	1.395,42

	03/12/2002
	1.395,42

	03/12/2002
	1.395,42

	03/01/2003
	1.395,42

	04/02/2003
	1.395,42

	05/03/2003
	1.395,42

	02/04/2003
	1.395,42

	05/05/2003
	1.395,42

	03/06/2003
	1.395,42

	03/06/2003
	1.395,42

	02/07/2003
	1.670,45

	04/08/2003
	1.670,45

	02/09/2003
	1.670,45

	02/10/2003
	1.670,45

9.2.3 pela irregular concessão de benefícios ao Sr. Osvair da Rocha Pereira:
	Data da ocorrência
	Valor original (R$) 

	08/01/2001
	805,80

	08/01/2001
	77,48

	07/02/2001
	929,77

	07/03/2001
	929,77

	06/04/2001
	929,77

	08/05/2001
	929,77

	07/06/2001
	929,77

	06/07/2001
	1.009,67

	07/08/2001
	1.009,67

	10/09/2001
	1.009,67

	05/10/2001
	1.009,67

	08/11/2001
	1.009,67

	07/12/2001
	1.009,67

	07/12/2001
	1.009,67

	08/01/2002
	1.009,67

	07/02/2002
	1.009,67

	07/03/2002
	1.009,67

	05/04/2002
	1.009,67

	08/05/2002
	1.009,67

	07/06/2002
	1.009,67

	05/07/2002
	1.102,55

	07/08/2002
	1.102,55

	06/09/2002
	1.102,55

	07/10/2002
	1.102,55

	07/11/2002
	1.102,55

	06/12/2002
	1.102,55

	06/12/2002
	1.102,55

	08/01/2003
	1.102,55

	07/02/2003
	1.102,55

	10/03/2003
	1.102,55

	07/04/2003
	1.102,55

	08/05/2003
	1.102,55

	06/06/2003
	1.102,55

	07/07/2003
	1.319,86

	07/08/2003
	1.319,86

	05/09/2003
	1.319,86

	07/10/2003
	1.319,86

	07/11/2003
	1.319,86

	05/12/2003
	1.319,86

	05/12/2003
	1.319,86

	08/01/2004
	1.319,86

	06/02/2004
	1.319,86

	05/03/2004
	1.319,86

	07/04/2004
	1.319,86

	07/05/2004
	1.319,86

	07/06/2004
	1.379,64

	07/07/2004
	1.379,64

	06/08/2004
	1.379,64

	08/09/2004
	1.379,64

	07/10/2004
	1.379,64

	08/11/2004
	1.379,64

	07/12/2004
	1.379,64

	07/12/2004
	1.379,64

	07/01/2005
	1.379,64

	09/02/2005
	1.379,64

	07/03/2005
	1.379,64

	07/04/2005
	1.379,64

	06/05/2005
	1.379,64

	07/06/2005
	1.467,31

	07/07/2005
	1.467,31

	05/08/2005
	1467,31

Valor atualizado monetariamente até 12/7/2019: R$ 409.432,09 (Peça 91, p. 37) 
9.3. autorizar, caso requerido, nos termos do art. 26 da Lei n.º 8.443, de 1992, e do art. 217 do RITCU, o parcelamento da dívida fixada por este Acórdão em até 36 (trinta e seis) parcelas mensais e sucessivas, sobre as quais incidirão a atualização monetária e os correspondentes acréscimos legais, esclarecendo ao responsável que a falta de pagamento de qualquer parcela importará no vencimento antecipado do saldo devedor, sem prejuízo das demais medidas legais;
9.4. autorizar, desde logo, a cobrança judicial da dívida fixada por este Acórdão, nos termos do art. 28, inciso II, da Lei n.º 8.443, de 1992, caso não atendidas as notificações;
9.5. solicitar, por intermédio do Ministério Público junto ao TCU, que a Advocacia-Geral da União estude a conveniência de adotar as medidas cabíveis ao arresto dos bens do responsável indicado no item 9.2 deste Acórdão, nos termos do art. 61 da Lei n.º 8.443, de 1992, e do art. 275 do RITCU, diante da ausência de comprovação sobre o efetivo recolhimento da aludida dívida, dentro do prazo estabelecido, devendo o MPTCU atentar para a eventual possibilidade de promover o referido arresto em relação ao valor consolidado do débito imputado contra o aludido responsável em eventuais outros processos de tomada de contas especial autuados no âmbito do TCU;
9.6. determinar que a unidade técnica adote as seguintes medidas:
9.6.1. comunicar ao Instituto Nacional do Seguro Social - INSS e à Procuradoria Geral Federal - PGF que a decisão deste Tribunal não impede a adoção de providências administrativas e/ou judiciais, com vistas a reaver valores que eventualmente foram pagos aos segurados nela referidos, em razão da concessão indevida de benefício previdenciário;
9.6.2. envie a cópia deste Acórdão, acompanhado do Relatório e da Proposta de Deliberação, ao Instituto Nacional do Seguro Social  (INSS) e à Procuradoria Geral Federal (PGF) junto à Advocacia-Geral da União, para ciência e adoção das providências cabíveis e, especialmente, das medidas anunciadas pelo item 9.5 deste Acórdão; e
9.6.3. envie a cópia deste Acórdão, acompanhado do Relatório e da Proposta de Deliberação, à Procuradoria da República no Estado de São Paulo, nos termos do art. 16, § 3º, da Lei n.º 8.443, de 1992, e do art. 209, § 7º, do RITCU, para o ajuizamento das ações civis e penais cabíveis."
3.	Todavia, após a prolação do aludido Acórdão 2.041/2019, a Secretaria de Recursos (Serur) propôs a correção de suposta inexatidão material em face da ausência do termo "solidariamente" no item 9.2 desse acórdão, tendo lançado, para tanto, o seu parecer à Peça 120 nos seguintes termos:
" (...)  2.6.1 Trata-se de Tomada de Contas Especial instaurada em desfavor de Ivani de Fátima Lourenço e Rita Aparecida Talpo Volpe, como então servidoras do INSS, pelo Instituto Nacional do Seguro Social em São Paulo/SP diante de fraude pela irregular concessão de benefícios previdenciários com a produção de dano ao erário sob o valor histórico de R$ 155.684,35.
O processo foi apreciado por meio do Acórdão 2041/2019-TCU-Plenário (peça 96) , em que esta Corte prolatou a seguinte deliberação, no que interessa ao presente exame:
9.5. solicitar, por intermédio do Ministério Público junto ao TCU, que a Advocacia-Geral da União adote as medidas necessárias ao arresto dos bens dos responsáveis indicados no item 9.2 deste Acórdão, nos termos do art. 61 da Lei 8.443, de 1992, e do art. 275 do RITCU, caso não haja, dentro do prazo estabelecido, a comprovação do efetivo recolhimento da referida dívida, devendo o MPTCU atentar para a eventual possibilidade de promover o referido aresto em relação ao valor consolidado do débito imputado contra as aludidas responsáveis em vários outros processos de tomada de contas especial autuados no âmbito do TCU; (grifo nosso) .
Como se pode perceber, a adoção da medida cautelar de arresto dos bens das responsáveis indicadas no item supra está condicionada ao não recolhimento das dívidas no prazo estabelecido no item do acórdão em que houve a condenação em débito (item 9.2 e subitens do Acórdão 2041/2019-TCU-Plenário, para a recorrente) .
Considerando que se propõe o conhecimento do presente recurso com efeito suspensivo aos itens 9.2 (e subitens) e 9.4 do Acórdão 2041/2019-TCU-Plenário, consoante o art. 285 do Regimento Interno/TCU, tem-se que também será suspenso o prazo para comprovação do recolhimento das dívidas.
Desse modo, por consequência lógica, o efeito suspensivo decorrente do conhecimento do presente recurso deve alcançar o item 9.5 em relação à recorrente.
2.6.2 Observa-se que o voto condutor do Acórdão 2041/2019-TCU-Plenário (itens 2-7) registra fundamentação no sentido da condenação solidária das responsáveis. O item 9.2 da decisão condenatória (peça 96) , entretanto, não consignou tal condição.
Sendo assim, propõe-se corrigir o Acórdão 2041/2019-TCU-Plenário, por inexatidão material, de modo que onde se lê: "...para condená-las ao pagamento do débito...", leia-se: "...para condená-las, em solidariedade, ao pagamento do débito...".
2.6.3 Como regra, havendo solidariedade passiva "o recurso interposto por um devedor aproveitará aos outros", nos termos do art. 1.005, parágrafo único, do Código de Processo Civil (CPC) . No TCU, tem sido reiterada a aplicação subsidiária da referida disposição do CPC na hipótese de condenação solidária, conforme, por exemplo, os despachos exarados pelos relatores nos processos TC Processo 028.078/2014-4 e Processo 023.274/2009-0 (Min. Bruno Dantas) , TC Processo 017.079/2014-4 (Min. Walton Alencar Rodrigues) , TC Processo 001.096/2015-0 (Min. Marcos Bemquerer) .
Assim, e em razão da solidariedade atribuída pelo acórdão recorrido, propõe-se o aproveitamento do presente recurso aos demais responsáveis, suspendendo-se os efeitos da condenação para todos os devedores solidários. Esse entendimento merece ser estendido inclusive a outras sanções eventualmente aplicadas, como a multa e o registro no cadastro de responsáveis por contas irregulares, que acompanham o débito solidário.
Em virtude do exposto, propõe-se:
3.1 conhecer do recurso de reconsideração interposto por Rita Aparecida Talpo Volpe, suspendendo-se os efeitos dos itens 9.2, 9.2.1, 9.2.2, 9.2.3, 9.4 e 9.5 do Acórdão 2041/2019-TCU-Plenário e os estendendo para os demais devedores solidários, com fundamento nos artigos 32, inciso I, e 33 da Lei 8.443/1992;
3.2 retificar, por inexatidão material, o Acórdão 2041/2019-TCU-Plenário, de modo que onde se lê: "...para condená-las ao pagamento do débito...", leia-se: "...para condená-las, em solidariedade, ao pagamento do débito..."
3.3 encaminhar os autos ao gabinete do relator competente para apreciação do recurso;
3.4 à unidade técnica de origem, comunicar aos órgãos/entidades eventualmente cientificados do acórdão recorrido acerca do efeito suspensivo concedido em face do presente recurso."
4.	Enfim, por intermédio do Exma. Sra. Procuradora-Geral Cristina Machado da Costa e Silva (Peça 125) , o MPTCU manifestou a sua concordância em relação à aludida proposta da unidade técnica.
 
É o Relatório.

não há

Procuradora-Geral Cristina Machado da Costa e Silva.

TOMADA DE CONTAS ESPECIAL. ACÓRDÃO 2.041/2019-PLENÁRIO. SUPOSTA INEXATIDÃO MATERIAL. PROPOSTA PARA A CORREÇÃO DE ERRO MATERIAL. DETERMINAÇÃO PARA O PROSSEGUIMENTO DO FEITO. CIÊNCIA

TOMADA DE CONTAS ESPECIAL (TCE)

Secretaria de Recursos (Serur).

Trata-se de tomada de contas especial instaurada pelo Instituto Nacional do Seguro Social em São Paulo - SP contra Ivani de Fátima Lourenço e Rita Aparecida Talpo Volpe, como então servidoras do INSS, diante de fraude pela irregular concessão de benefícios previdenciários com a produção de dano ao erário sob o valor histórico de R$ 823.047,422.	
2.	Como visto, por meio do Acórdão 2.041 proferido na Sessão de 28/8/2019, o Plenário do TCU julgou irregulares as contas das aludidas responsáveis para condená-las em débito e em multa.
3.	A Secretaria de Recursos (Serur) passou a apresentar, contudo, a sua proposta pela necessidade de correção da suposta inexatidão material em face da ausência do termo "solidariamente" no item 9.2 desse acórdão (Peça 120) , tendo o MPTCU anuído à referida proposta.
4.	A avaliação sobre a suscitada correção material não deveria ser conduzida, todavia, sem a devida ponderação dos efeitos práticos inerentes à prolação do Acórdão 2.041 pelo Plenário, devendo-se registrar, por esse prisma, que a mera ausência do termo "solidariamente" no item 9.2 do acórdão não teria resultado em efetivo prejuízo à parte ou ao processo.
5.	O TCU deveria apenas determinar, então, o prosseguimento do presente feito, destacando que, como ocorre com a eventual nulidade das decisões, a desnecessidade de promover a suscitada correção do erro material também decorreria do art. 171 do RITCU, até porque não deveria subsistir a suposta necessidade de correção de erro material, quando esse erro não resultar em efetivo prejuízo ao regular andamento do processo ou às partes.
6.	Não subsistiria, pois, a premente necessidade de correção desse suposto erro material pela ausência do termo "solidariamente" no item 9.2 do referido acórdão, até porque a aludida solidariedade decorreria expressamente do art. 16, § 2°, da Lei n.º 8.443, de 1992, tendo esse dispositivo legal sido explicitamente indicado no aludido Acórdão 2.041/2019.
7.	Todavia, buscando apenas esclarecer a correspondente deliberação, o TCU pode determinar a referida correção do suscitado erro material.
8.	O TCU pode determinar, portanto, a suscitada correção material, promovendo o subsequente envio do processo à Serur para o imediato prosseguimento do feito em relação aos interpostos recursos.
Ante o exposto, voto pela prolação do Acórdão ora submetido a este Colegiado.
TCU, Sala das Sessões, em 5 de fevereiro de 2020.
Ministro-Substituto ANDRÉ LUÍS DE CARVALHO 
Relator